【裁判字號】    97,上訴,2055
【裁判日期】    980319
【裁判案由】    強盜等
【裁判全文】
臺灣高等法院高雄分院刑事判決        97年度上訴字第2055號
上  訴  人  臺灣高雄地方法院檢察署檢察官
上  訴  人
即  被  告  甲○○
指定辯護人  公設辯護人李佩娟
上列上訴人因被告強盜等案件，不服臺灣高雄地方法院97年度訴
字第1316號中華民國97年11月20日第一審判決（起訴案號：臺灣
高雄地方法院檢察署97年度偵字第15919 號），提起上訴，本院
判決如下：
    主  文
原判決撤銷。
甲○○犯強制罪，累犯，處有期徒刑參月，如易科罰金，以新臺
幣壹仟元折算壹日。
    事  實
一、甲○○先天瘖啞人士，前於民國96年間因公共危險案件，經
    原審法院以96年度交簡字第4058號判處有期徒刑3 月確定，
    甫於97年4 月16日縮刑期滿執行完畢。又於97年6 月1 日晚
    上10時5 分許，因下班後蹲坐在高雄市前鎮區○○○路789
    號「夢時代百貨公司」對面機車停車場旁飲酒，見乙○○獨
    自一人牽著腳踏車行至該處，即趁有幾分醉意而基於妨害他
    人行使權利之犯意，拉住乙○○之腳踏車後輪橫桿，並再起
    身拉住乙○○掛於腳踏車把手上之手提袋，而與乙○○發生
    拉扯，以此強暴行為致乙○○無法自由離去；且致乙○○受
    有頭部外傷、顏面挫傷、左肩挫傷、左大拇指指甲床挫傷、
    左大拇指指甲挫傷等傷害（傷害部分業經乙○○撤回告訴）
    。嗣因夢時代百貨公司之保全人員發覺制止並報警處理。
二、案經乙○○訴由高雄市政府警局前鎮分局報請臺灣高雄地方
    法院檢察署檢察官偵查起訴。
    理  由
一、按被告以外之人於審判外之陳述，雖不符刑事訴訟法第159
    條之1 至第159 條之4 之規定，而經當事人於審判程序同意
    作為證據，法院審酌該言詞陳述或書面陳述作成時之情況，
    認為適當者，亦得為證據，刑事訴訟法第159 條之5 第1 項
    定有明文。本件檢察官、被告及其辯護人於本院審判程序時
    ，就本判決所引用審判外之言詞或書面陳述，除證人乙○○
    於警詢時所為之陳述，被告及其辯護人爭執屬審判外之陳述
    ，無證據能力外，其餘均明示同意有證據能力，本院認該具
    有傳聞證據性質之證據，其取得過程並無瑕疵，且與待證事
    實具有關聯性，證明力非明顯過低，以之作為證據係屬適當
    ，認俱得為證據。至於證人即被害人乙○○於警詢時所為陳
    述之證據能力，因證人乙○○業於原審審理時，經傳喚到庭
    作證結果，所述與上開警詢時所為之陳述尚無明顯不符，故
    無引用其警詢時所為陳述之必要，依刑事訴訟法第159 條第
    1 項規定，證人乙○○於警詢中所為之陳述，即無證據能力
    。
二、上揭事實，業據上訴人即被告甲○○（下稱被告）於於本院
    審理中坦承不諱，核與證人乙○○於警詢及原審審理中證述
    之情節大致相符，並有照片4 幀附卷可稽（見警卷第24 、
    25頁）。是依上開卷附之各項文書、證物等補強證據，已足
    資擔保被告於本院審理中所為之上開任意性自白之真實性。
    綜上，本件事證明確，被告犯行洵堪認定。
三、至於公訴意旨雖認被告係趁告訴人乙○○不及防備之際，搶
    奪告訴人之手提包1 只，告訴人拉住手提包時，被告為防護
    贓物，曾當場施以徒手毆打告訴人頭部、臉頰及以手腕勒住
    告訴人頸部等強暴手段，因認被告涉犯刑法第329 條準強盜
    犯行乙節。惟按強奪罪或強盜罪之成立，係以行為人出於不
    法所有之意圖而取他人之物，若欠缺此主觀不法構成要件，
    縱有對被害人施以強暴、脅迫之行為，除構成其他罪名外，
    尚難該當於搶奪罪、強盜罪之構成要件。本件公訴事實雖認
    被告意圖為自己不法之所有，於上揭時、地，乘被害人乙○
    ○牽腳踏車之際，伸手搶奪乙○○之釣掛於腳踏車左側手把
    處之皮包，並為防護贓物，徒手毆打乙○○之頭部、臉頰及
    以手腕勒住告訴人頸部，因而涉犯刑法第329 條之準強盜罪
    ，固非無見；然查，據被害人楊雅惠於警詢中稱：被告原係
    蹲坐上揭時、地，見我經過時，坐在地上對著我及小狗指指
    點點，嘴巴不知在說些什麼（按被告為瘖啞人士，無法言語
    ，應僅是咿嗚聲），..... ，另一手抓住我腳踏車不讓我離
    開等語（見警詢卷第12頁）；又於本院審理中亦陳述如前，
    且進一步陳稱：最後其手提袋有掉在地上，但被告均未檢取
    等語（見本院審判筆錄），是被告如係意圖強奪財物，則其
    應係乘被害人不備之際而為之，絕非先蹲坐地上而對著被害
    人及其小狗指指點點；甚至，見被害人手提袋已掉在地上而
    未奪取之理。再者，被告係「夢時代百貨」公司外包清潔公
    司之工人等情，業據證人王緒庸於警詢中陳述明確（見警詢
    卷第13頁），而被告於當時工作完畢後，即在夢時代公司之
    統一超商購買1 瓶鹿茸酒，而獨自一人於上揭時、地飲用完
    畢等情，亦有被告提出之統一發票1 紙在卷可稽（見警詢卷
    第21頁）；另被害人乙○○於本院審理中亦證稱：「當時我
    有注意到被告的腳步已經走不穩了。」等語；而當時前往處
    理之警員林炳志於其職務報告中亦載稱：「被告到達醫院急
    診室都一直咆哮、無法控制，護士及醫生都束手無策。」等
    語；而據當時處理被告外傷之阮綜合醫院之急診病歷亦載稱
    ：當時被告情緒確有呈躁動、無法控制之現象等情，有該醫
    院函在卷可稽（見原審卷第62頁反面）。綜觀上開情事，當
    時被告應確係酒後失態，對路過之行人即被害人乙○○為粗
    暴之騷擾行為，而非意圖強奪他人財物。至於公訴人謂被告
    於偵查中自白搶奪財物云云，惟被告為瘖啞人士，且僅受國
    小啟聰教育，對於言語之了解、表達，應甚欠缺；再者，被
    告於警詢中已供稱：其所謂之下手，係指以拳頭毆打被害人
    等語（見警詢卷第6 頁）；另於檢察官聲請羈押之法院訊問
    中亦供稱：「當時並不是要搶皮包，只是要拉扯她的皮包而
    已。」等語（見原審聲羈卷），是被告當時於偵訊中之自白
    ，應僅係指對被害人施強暴乙事，一併敘明。綜上，被告即
    無不法所有之意圖，自無以搶奪罪或強盜罪相繩之可言。
四、核被告所為，係犯刑法第304 條之強制罪。公訴意旨認係犯
    刑法第329 條之準強盜罪，容有未洽（已如前述），惟其社
    會基本事實同一，本院自得變更起訴法條逕予審判。又被告
    有如前揭事實欄所列刑事前案紀錄，甫於97年4 月16日縮刑
    期滿執行完畢等情，有臺灣高等法院被告前案紀錄表1 份在
    卷可按，其於有期徒刑執行完畢後5 年內，故意再犯本件有
    期徒刑以上之罪，為累犯，應依刑法第47條第1 項規定加重
    其刑。又其先天為瘖啞人，經純音聽力測驗鑑定後，認其聽
    覺或平衡機能障礙為重度、聲音或語音機能障礙為中度，而
    有重度多重障礙等情，有高雄市政府社會局97年10月16日高
    市社局四字第0970042413號函檢附殘障者鑑定表資料附卷可
    佐，復觀諸其於警詢、偵查及原審法院審理時，均需藉由手
    語通譯以手語轉譯自明，爰依刑法第20條規定，予以減輕其
    刑。被告同時有刑之加重、減輕事由，依刑法第71條第1 項
    規定，先加後減之。至於辯護人另為被告辯稱：被告行為時
    ，因飲用酒類致其辨識能力顯然降低，請依刑法第19條第2
    項規定，減輕其刑乙事。按本件被告於案發前，有飲用1 瓶
    （約0.3 公升）酒類之事實，業據被告供陳在卷，核與證人
    即手語翻譯人員楊偉民於原審審理時結證稱：案發後我有到
    醫院及派出所協助手語翻譯，被告當時酒醉等語相符，並有
    被告提出之統一發票1 紙在卷足憑（見警卷第21頁），已如
    前述。惟證人楊偉民於原審審理時亦證稱：「我是先到阮綜
    合醫院跟被告見面，被告當時因為酒醉且有受傷，可能是因
    為傷口痛，所以很生氣而反抗，不願接受醫療，我當時有試
    著用手語跟被告交談，安撫他的情緒，要他不要亂動接受醫
    療，被告大部分都可以依照我的指示，但要驗尿時，他就比
    較不配合，【但他的意識是清醒的】。」等語，且觀諸被告
    於案發後，經送往阮綜合醫院急診，其於11時1 分抵達該急
    診室時時躁動，對救護人員及保全揮拳，經醫療人員將其四
    肢約束，11時40分，手語翻譯楊偉民到場協助，經與被告溝
    通後，表示已可配合檢查及治療；12時5 分，楊偉民與被告
    溝通後，表示接受傷口縫合等情，有阮綜合醫療社團法人阮
    綜合醫院97年10月13日阮醫教字第0970000472號函檢送急診
    就醫病歷資料附卷可佐。堪認被告雖有飲用酒類且身體受傷
    而無法以言語表達，以致產生情緒浮躁現象，惟其意識清晰
    ，並無因飲用酒類致其心智缺陷，而有辨識能力顯然減低之
    情事。是本件被告自無從援引刑法第19條第2 項規定減輕其
    刑，附此敘明。
五、原審據以論處被告罪刑，固非無見；惟查：原審變更檢察官
    起訴法條，認被告所犯為搶奪未遂罪，容有不當，已如前述
    。檢察官上訴意旨，猶執前詞，指摘原判決量刑不當，雖無
    理由；惟被告上訴意旨，指摘原判決不當，為有理由，自應
    由本院將原判決撤銷改判。爰審酌被告於夜間藉酒壯膽，對
    於路過之女子為強暴行為，實屬不該；惟念被告所為並未造
    成被害人之重大侵害，且從小父母雙亡，獨自一人以清潔工
    維生，有戶籍謄本及身心障礙手冊在卷可稽。又因為瘖啞人
    士、教育程度低，無法正常與人溝通，缺乏社會關愛，致有
    驚人之舉；及其於法院審理時已坦認過錯，犯後態度良好，
    而告訴人乙○○亦於原審及本院審理中到庭表示願予被告自
    新機會，及其犯罪動機、目的、手段等一切情狀，量處有期
    徒刑3 月，並諭知如易科罰金以新臺幣1,000 元折算1 日之
    折算標準。又被告已有前科紀錄，如前所述，即於5 年內曾
    因故意犯罪而受有期徒刑以上之刑宣告並執行完畢，是依法
    不得宣告緩刑，一併敘明。
六、至公訴人認被告於搶奪未遂後，為防護贓物，基於傷害之故
    意，徒手毆打乙○○之頭部、臉頰及以手腕勒住乙○○之頸
    部，造成乙○○受有頭部外傷、顏面挫傷、左肩挫傷、左大
    拇指指甲床挫傷、左大拇指指甲挫傷等傷害（持所戴安全帽
    ，因認被告亦涉犯刑法第277 條第1 項之傷害罪嫌等語。惟
    查，告訴人乙○○業於原審審理時到庭，明確表示撤回對於
    被告傷害部分之告訴，有原審審判筆錄可按（見原審卷24、
    27頁），本應依刑法事訴訟法第303 條第3 款之規定，就被
    告被訴傷害部分，諭知不受理之判決，惟檢察官認此部分與
    上開有罪部分，具有想像競合之裁判上一罪關係，爰不另為
    不受理之諭知。
據上論結，應依刑事訴訟法第369 條第1 項前段、第364 條、第
299 條第1 項前段、第300 條，刑法第11條前段、第304 條第1
項、第20條、第47條第1項、第41條第1 項，判決如主文。
本案經檢察官張其主到庭執行職務。
中    華    民    國    98    年    3     月    19    日
                  刑事第四庭    審判長法  官  蕭權閔
                                      法  官  李嘉興
                                      法  官  吳進寶
以上正本證明與原本無異。
被告不得上訴。
檢察官如不服本判決應於收受本判決後10日內向本院提出上訴書
狀，其未敘述上訴理由者，並得於提起上訴後10日內向本院補提
理由書狀（均須按他造當事人之人數附繕本）「切勿逕送上級法
院」。
中    華    民    國    98    年    3     月    19    日
                                      書記官  林佳蓉
附錄本件判決論罪科刑法條：
中華民國刑法第304 條（強制罪）
以強暴、脅迫使人行無義務之事或妨害人行使權利者，處3 年以
下有期徒刑、拘役或3 百元以下罰金。
前項之未遂犯罰之。


司法院資訊處製作；財團法人民間司法改革基金會備份。
